---
title: "projetDM"
author: "Hajer Abessi  Nourchene Dridi    Amira Baccouch"
date: "2022-12-28"
output:
  pdf_document: default
  html_document:
    df_print: paged
---

```{r setup, include=FALSE}
knitr::opts_chunk$set(echo = TRUE)
```
On dispose de données sur les indicateurs du développement de la Tunisie depuis 1992 jusqu’à 2021.
Les variables sont : PIB par habitant ; Importations de biens et de services ; Exportations de biens et
de services ; Épargne brute ; Dépenses de consommation finale ; RNB (revenu nette brute) ; dette
extérieure.

```{r}
library("FactoMineR")
library("factoextra")
base<-read.csv2("D:/mastere/ESC/DM/projet/Data1.csv", check.names = F ,row.names="Annee")
print(head(base))
attach(base)
str(base)
dim(base)
summary(base)
pairs(base[,1:7], col = "#D90423", main = " Pair Plots " , 
      labels = c("PIB/H", "IBS", "EBS","EB","DCF","RNB","TDE"))
```

Ici, dans le graphique de paires ci-dessus, les boîtes diagonales affichent le nom des variables.

Toutes les autres boîtes affichent un nuage de points entre chaque combinaison de variables par paires.

exemple, la deuxième boîte affiche un nuage de points entre PIB/H (PIB par habitant) et IBS (Importations de biens et de services) tandis que la troisième boîte affiche un nuage de points entre PIB/H (PIB par habitant) et
EBS ( Exportations de biens et de services).

```{r}
matrice.corr<-cor(base[,1:7])
matrice.corr
det(matrice.corr)
```

La matrice de corrélation des variables :
La corrélation entre PIB et RNB est forte et positive (0.9845)

La corrélation entre épargne brute et dette extérieur est forte et négative (-0.7459).

On remarque que, La variable dette extérieure se distingue car elle est corrélée négativement avec
toutes les autres variables.


```{r}

res.pca<-PCA(base,scale.unit=TRUE,ncp=5,graph=FALSE)
#valeur propre+visualisation
valeur.propre<-get_eigenvalue(res.pca)
valeur.propre
fviz_eig(res.pca,addlabels=T ,xlim=c(0,06),ylim=c(0,50),  barfill="#DDC1FA", linecolor ="#D90413")

```

Le critère de Kaiser nous conduit à sélectionner deux axes, expliquant 83% de l’inertie totale du
nuage. On conserve les axes dont les valeurs propres sont supérieures à 1
Étant donné l'importance du taux d'inertie cumulé par rapport au nombre de variables initial qui est
7.

On peut donc retenir les deux premiers axes.

```{r}
#variables
res.var<-get_pca_var(res.pca)
res.var
# Coordonnées
head(res.var$coord)
# Contributions des variables
head(res.var$contrib)
```
Interprétation des axes :

Axe1 :

Coté positive :
Importations de biens et de services ;
Exportations de biens et de services ;
Épargne;

Coté négative :
Dette extérieure

-> L’axe 1 oppose les variables importations et exportation de biens et services et l’épargne brute 

Axe2 :

Coté positive :
Dépenses de consommation finale ;
RNB (revenu nette brute) ;
PIB par habitant ;

Coté négative :
_

-> L’axe 2 oppose les variables Dépenses de consommation finale et RNB (revenu nette brute) 

```{r}

#cercle de corrélation en fonction de leurs valeurs de cos2:
fviz_pca_var(res.pca,col.var = "cos2", gradient.cols = c("#F6398A", "#C342EB", "#6239F6"),
             ggtheme =theme_minimal())
```
Le graphique ci-dessus est également connu sous le nom de graphique de corrélation des variables.
Il montre les relations entre toutes les variables.

Il peut être interprété comme suit :

Les variables : Importations de biens et de services ; Exportations de biens et de services ;
Épargne sont positivement corrélées.

Les variables négativement corrélées sont positionnées sur les côtés opposés de l’origine du
graphique.

La distance entre les variables et l’origine mesure la qualité de représentation des variables.

Les variables qui sont loin de l’origine sont bien représentées par l’ACP.

```{r}
#Qualité de représentation
head(res.var$cos2)

fviz_cos2(res.pca, choice = "var", axes = 1:2 , fill = "#DDC1FA")
#Description des dimensions
res.desc <- dimdesc(res.pca, axes = c(1,2), proba = 0.05)
# Description de la dimension 1
res.desc$Dim.1
# Contributions des variables à Pc1 et PC2
fviz_contrib(res.pca, choice = "var", axes = 1:2, top = 8,fill = "#DDC1FA")
#Graphique des individus
ind <- get_pca_ind(res.pca)
ind

```
Le graphique ci-dessus représente la corrélation entre les individus ( dans notre cas se sont des
années )

Axe 1 :

Coté positive :
2006, 2007, 2008, 2010, 2011, 2012, 2018, 2019, 2021
Coté négative :
1992, 1993, 1994, 1995, 1996, 2001, 2005

Axe 2 :

Coté positive :
2009, 2013, 2014, 2015, 2016, 2017

Coté négative :
1997,1998, 1999, 2002, 2003, 2004, 2020

```{r}

# Coordonnées des individus
head(ind$coord)
# Qualité des individus
head(ind$cos2)
# Contributions des individus
head(ind$contrib)

# le graphique des individus en fonction de leurs valeurs de cos2:

fviz_pca_ind (res.pca, col.ind = "cos2",  repel = TRUE,pointsize = "cos2",
 gradient.cols = c("#F6398A", "#C342EB", "#6239F6"),ggtheme =theme_minimal() )

#barplot de la qualité de représentation (cos2) des individus

fviz_cos2(res.pca, choice = "ind", axes = 1:2 , fill = "#DDC1FA")

# Contribution totale sur PC1 et PC2
fviz_contrib(res.pca, choice = "ind", axes = 1:2, top = 8,fill = "#DDC1FA")

#biplot des individus et des variables
fviz_pca_biplot(res.pca, repel = TRUE,
                col.var = "#EB738E", # Couleur des variables
                col.ind = "#9E3AD6"  # Couleur des individues
                )

```

L’axe 1 oppose donc les années 1992 à 2005, marquées par un poids important dans la structure de leur bilan au niveau des Dette extérieure, et un poids faible des postes importations et exportation de biens et services et l’épargne brute aux années 2006 à 2019 (à l’exception de 13,14,15,16,17), qui présentent dans l’axe2.

L’axe 2 oppose les années, (voir graphique ci-dessous) caractérisées par un poids faible des postes Dépenses de consommation finale et RNB (revenu nette brute) et PIB par habitant

